【裁判字號】    92,台上,5934
【裁判日期】    921023
【裁判案由】    偽造有價證券
【裁判全文】
最高法院刑事判決                              九十二年度台上字第五九三四號
    上  訴  人  甲○○
右上訴人因偽造有價證券案件，不服台灣高等法院台中分院中華民國八十九年九月十
三日第二審更審判決（八十九年度上更(一)字第一四一號，起訴案號：台灣台中地方法
院檢察署八十五年度偵字第二一二三一號），提起上訴，本院判決如左：
    主  文
原判決撤銷，發回台灣高等法院台中分院。
    理  由
本件原判決認定上訴人甲○○於民國八十一年一月間，受林恆州委託仲介貸款事宜，
遂透過呂芳川仲介林恆州向彰化商業銀行股份有限公司中港分行（以下稱彰銀中港分
行）辦理借款，並由上訴人央求謝金德擔任連帶保證人，謝金德乃允為擔任一期之保
證人。林恆州即提供不動產作為擔保，並以上訴人、謝金德二人為連帶保證人，向彰
銀中港分行辦理不動產擔保借款新台幣（下同）三百十萬元，及副擔保借款五十萬元
，暨信用貸款九十萬元。其中信用貸款部分，由林恆州、上訴人、謝金德為共同發票
人，簽發如原判決附表編號一所載到期日為八十一年一月三十一日之本票一紙，交付
彰銀中港分行收執，上訴人因此獲得林恆州所支付之佣金十萬元。嗣於同年七月間，
因上開九十萬元之信用貸款期限將屆，林恆州欲辦理續借，又找上訴人處理。然因謝
金德不願續為保證，上訴人為求順利賺取佣金，竟利用貸款續借時，保證人毋庸親自
前往銀行辦理之慣例，基於意圖為自己不法所有之概括犯意及意圖供行使之用，偽刻
謝金德名義之印章一枚，並偽造謝金德署押，及蓋用偽造謝金德印章之印文於其與林
恆州所共同簽發如原判決附表編號二所載本票發票人欄，為共同發票人，並持交彰銀
中港分行收執，致使彰銀中港分行陷於錯誤而同意予以續借，上訴人因此取得佣金五
萬元。嗣於八十二年一月間，上開續借之信用貸款復將屆期，因林恆州仍欲辦理續借
，上訴人乃以同一手法，再以上開偽刻之謝金德印章，偽造謝金德印文及署押，共同
簽發如原判決附表編號三所載本票一紙，持交彰銀中港分行收執，使彰銀中港分行陷
於錯誤，而同意予以續借，上訴人並自林恆州處再取得佣金二萬元等情。因而撤銷第
一審判決，改判仍依牽連犯論處上訴人連續意圖供行使之用，而偽造有價證券罪刑，
固非無見。
惟查：(一)、審理事實之法院，對於案內與待證事實有重要關係，在客觀上認為應依法
調查之證據，如未依法調查或雖已調查而未調查明白，即與證據未經調查無異，如率
行判決，其判決當然為違背法令。又事實審法院應於審判期日就被告否認犯罪所為有
利之辯解事項與證據，予以調查，而於有罪判決理由內詳加論列，否則率行判決，即
屬於法有違。原判決以上訴人曾向林恆州取得前開三次辦理貸款之佣金，業經林恆州
於偵查中證述明確，而呂芳川亦承認有轉交一次佣金，為認定上訴人有前開犯行主要
論據之一。然上訴人始終否認曾取得林恆州辦理貸款之佣金及偽造謝金德之名義簽發
系爭本票。而林恆州於檢察官偵查時供稱伊因辦理貸款，第一次給呂芳川一萬二千元
，係因為呂芳川帶伊去辦理貸款，第二、三次也是呂芳川帶伊去辦理貸款。伊前後三
次交給甲○○之款項，均託呂芳川轉交給甲○○等語（偵續字卷第十六頁背面、第十
七頁背面）。核與證人呂芳川於檢察官偵查時稱林恆州辦理第二、三次貸款之事，伊
並不知情；林恆州辦理第二、三次貸款，並未委託伊交錢給甲○○等語（偵續字卷第
十七頁背面、第十九頁正面），不盡相符。實情如何？尚待究明釐清。原審更審時雖
曾再傳喚林恆州、呂芳川作證，然傳票未能送達，原審竟未再進一步調查該二人之住
處予以傳喚究明，即予判決，且對於前開證人不盡相符之陳述，復未於判決內為取捨
之論述說明，遽為上述之推論，尚嫌速斷，並有理由不備之可議。(二)、證據之證明力
，固屬於法院判斷之自由，但不得違背經驗法則，如其判斷，尚有疑竇，則難遽採為
被告有利或不利之認定。上訴人否認有偽造謝金德之名義簽發系爭本票之情事，辯稱
系爭本票發票人欄上「謝金德」之署名並非伊之字跡。實情如何？非無疑竇，原審亦
認有調查究明之必要，曾檢送上訴人及證人呂芳川當庭書寫之字跡，併同發票日八十
一年七月三十一日，到期日八十二年一月二十五日，面額九十萬元之本票原本一張，
送請憲兵司令部刑事支援中心鑑定該二人之字跡與本票發票人「甲○○」、「謝金德
」等字跡是否相符。經該司令部刑事鑑識中心鑑驗結果，以參考資料僅有當庭字跡，
且可供比對字數及特徵均不足，而無法鑑定，請原審法院蒐集上訴人及呂芳川與系爭
資料相同字樣之平日書寫字跡，再與前開送鑑資料一併供鑑定，有該司令部刑事鑑識
中心八十九年八月四日（89）綱得字第一０二五七號鑑驗通知書在卷可稽（原審法院
上更(一)字卷第六十九頁）。然原審法院不待命上訴人及呂芳川提出相關資料送請鑑定
釐清，即認如原判決附表編號二、三所示之本票上謝金德部分之署押，為上訴人所偽
造，亦有可議。(三)、有罪判決書之事實一欄，為判斷其適用法令當否之準據，法院應
將依職權認定與論罪科刑有關之事實，翔實記載，然後於理由內逐一說明其憑以認定
之證據，並使事實認定與理由說明，互相適合，方為合法。倘若事實認定與理由說明
，不相一致，或事實或理由欄內之記載，前後齟齬，按諸刑事訴訟法第三百七十九條
第十四款後段規定，均屬判決理由矛盾之當然違背法令。原判決事實欄謂林恆州向彰
銀中港分行之借款，其中信用貸款九十萬元部分，由林恆州、上訴人、謝金德為共同
發票人，簽發如原判決附表編號一所載到期日為八十一年一月三十一日之本票一紙，
交付彰銀中港分行收執一節，與原判決附表一所載之本票其到期日為八十一年七月二
十七日不相符；又原判決附表編號二之本票，記載發票日為八十一年七月三十一日，
到期日為八十一年一月二十五日，亦有發票日與到期日倒置之矛盾，且該本票與卷附
發票日為八十一年七月三十一日之本票影本記載到期日為八十二年一月二十五日之卷
內資料不符，難謂無判決理由矛盾及證據上理由矛盾之違誤。上訴意旨指摘原判決不
當，尚非全無理由，應認仍有撤銷發回更審之原因。
據上論結，應依刑事訴訟法第三百九十七條、第四百零一條，判決如主文。
中      華      民      國    九十二    年      十      月    二十三    日
                              最高法院刑事第三庭
                                  審判長法官  董  明  霈
                                        法官  林  茂  雄
                                        法官  王  居  財
                                        法官  石  木  欽
                                        法官  郭  毓  洲
      右正本證明與原本無異
                                              書  記  官
中      華      民      國    九十二    年      十      月    二十九    日


司法院資訊處製作；財團法人民間司法改革基金會備份。
